【裁判字號】    95,重訴,355
【裁判日期】    990226
【裁判案由】    損害賠償
【裁判全文】
臺灣高雄地方法院民事判決             95年度重訴字第355號
原      告  建達國際股份有限公司
法定代理人  丁○○
訴訟代理人  王進勝律師
複  代理人  陳慧錚律師
            黃淑芬律師
            陶德斌律師
被      告  戊○○
訴訟代理人  李玲玲律師
被      告  甲○○
訴訟代理人  柳聰賢律師
被      告  丙○○之遺產管理人許中銘律師
訴訟代理人  林岡輝律師
上列當事人間因刑事附帶民事訴訟請求損害賠償事件，經本院刑
事庭以95年度附民字第7 號移送前來，本院於民國99年1 月26日
言詞辯論終結，判決如下：
    主      文
原告之訴及其假執行之聲請均駁回。
訴訟費用由原告負擔。
    事實及理由
壹  程序事項
一、按民事訴訟法第168 條至第172 條規定之承受訴訟人，於得
    為承受時，應即為承受之聲明；如當事人不聲明承受訴訟時
    ，法院亦得依職權，以裁定命其續行訴訟，同法第175 條、
    第178 條定有明文。查丙○○原為本件被告，惟於民國97年
    2 月19日死亡，其繼承人乙○○、張琦琦、張語喬、張丞宏
    、張月卿於97年3 月13日向台灣台北地方法院（下稱台北地
    院）為拋棄繼承之聲明，經台北地院以97年3 月28日北院隆
    家諧97年度繼字第437 號通知准予備查，並以97年度財管字
    第105 號裁定指定許中銘律師為丙○○之遺產管理人，該裁
    定業於97年10月7 日確定，有除戶戶籍謄本、選任遺產管理
    人聲請狀、台北地院97財管105 號裁定、電話紀錄為憑（見
    本院卷(一)第25 5頁、笫287 頁、第296 頁、第299 頁），本
    院復依職權調取台北地院97年度繼字第437 號拋棄繼承事件
    卷證，核閱無誤，依民事訴訟法第168 條規定，應由丙○○
    之遺產管理人許中銘律師承受訴訟，業據本院以98年9 月7
    日95年度重訴字第355 號裁定命其承受訴訟確定在案（見本
    院卷(一)第336 頁），合先敘明。
二、按訴狀送達後，原告不得將原訴變更或追加他訴，但擴張或
    減縮應受判決事項之聲明者，不在此限。民事訴訟法第255
    條第1 項第3 款定有明文。原告起訴請求被告應連帶給付新
    台幣（下同）53,951,374元，及自起訴狀繕本送達翌日起至
    清償日止，按年息5%計算之利息（見附民卷第1 頁），嗣於
    本院審理中，變更其訴之聲明為：被告應連帶給付原告43,6
    66,455元，及自起訴狀繕本送達翌日起至清償日止，按年息
    5%計算之利息（見本院卷(一)第151 頁），核其所為係減縮應
    受判決事項之聲明，揆諸前引規定，係屬有據。
三、按因犯罪而受損害之人，於刑事訴訟程序得附帶提起民事訴
    訟，對於被告及依民法負賠償責任之人，請求回復其損害。
    刑事訴訟法第487 條第1 項定有明文。又刑事訴訟諭知無罪
    、免訴或不受理之判決者，應以判決駁回原告之訴。民事訴
    訟法第503 條第1 項前段亦有明定。查丙○○於96年2 月13
    日經本院95年度訴緝字第203 號（下稱95訴緝203 號）偽造
    文書等案件判決有期徒刑4 年8 月，丙○○不服，提起上訴
    ，經台灣高等法院高雄分院（下稱高雄高分院）以96年度上
    訴字第752 號（下稱96上訴752 號）受理在案，嗣丙○○於
    97年2 月19日因病死亡，經高雄高分院於97年4 月9 日作成
    不受理判決確定，有各該判決、除戶戶籍謄本在卷可稽（見
    本院卷(一)第98頁、第320 頁、第255 頁），是以丙○○於本
    院審理中雖因死亡，經高雄高分院另為不受理判決，惟原告
    提起本件刑事附帶民事訴訟時，丙○○確經本院95訴緝203
    號作成有罪判決在案，揆諸前引刑事訴訟法第487 條第1 項
    規定，原告就丙○○部分提起刑事附帶民事訴訟，於法並無
    不合，不因其於移送附帶民事訴訟程序後，經法院判決不受
    理而受影響，附此敘明。
貳  實體事項
一、原告主張：訴外人金成鴻企業有限公司（下稱金成鴻公司）
    於91年8 月26日與原告簽立經銷契約，訴外人李昌吉為金成
    鴻公司之實際負責人，於91年9 月間得知被告戊○○能透過
    丙○○取得偽造信用狀，而與被告共同基於意圖為自己或第
    三人不法所有，及行使偽造信用狀之犯意聯絡，由李昌吉向
    原告佯稱得提供信用狀作為貨款擔保，要求提高金成鴻公司
    之經銷數額，並於91年10月28日經由戊○○、甲○○透過丙○○取得，署名CITIBANK INTERNATIONAL LOSANGELES, CA
    所簽發，額度為美金200 萬，編號C02LAX08001 之偽造遠期
    擔保信用狀（下稱系爭信用狀）後，於91年10月28日依原告
    指示，向訴外人華僑商業銀行股份有限公司（下稱華僑銀行
    ）提出系爭信用狀，再由訴外人華僑銀行新店分行承辦員李
    茂政於91年11月4 日將其上蓋有「test correct」字樣之系
    爭信用狀交付原告，致原告誤認系爭信用狀為真實，並自91
    年11月4 日起至同年11月20日發覺系爭信用狀係偽造之時止
    ，交付總值43,666,455元之貨物予金成鴻公司，而受有損害
    ，被告對上開損害之所生，均有行為關聯共同，應連帶負損
    害賠償之責，為此爰依民法第184 條第1 項前段、第185 條
    規定，提起本件訴訟等語。並聲明：(一)被告應連帶給付原告
    43,666,455元，及自起訴狀繕本送達翌日起至清償日止，按
    年息5%計算之利息。(二)願供擔保，請准宣告假執行。
二、被告戊○○辯稱：伊與李昌吉間既無共同詐欺原告之犯意聯
    絡，亦未參與事後分贓，更不知系爭信用狀為虛偽，伊之所
    以願為李昌吉籌款150 萬元以支付李昌吉應給付丙○○之開
    狀保證金，乃因丙○○、李昌吉允諾各支付伊2%、1%之仲介
    費，李昌吉復向伊提示未到期之定存單3,000 萬元（事後查
    證該定存單為李昌吉所偽造），致伊誤信李昌吉為有資力之
    人，倘仲介系爭信用狀交易成功，除可自李昌吉順利取回代
    墊款150 萬元外，更可取得仲介費，始同意為李昌吉代墊開
    狀保證金150 萬元，至於伊取得李昌吉給付之佣金45萬元部
    分，則屬仲介商業行為之應得報酬，核與犯罪分贓行為無涉
    等語置辯。並聲明：(一)原告之訴及假執行之聲請均駁回。(二)
    願供擔保，請准免為假執行。
三、被告甲○○辯稱：伊與李昌吉無犯意聯絡，亦未與李昌吉、
    戊○○朋分貨物、變賣分贓，更不知系爭信用狀係偽造，蓋
    據丙○○告知，租借信用狀本不付保證兌現義務，然因李昌
    吉無力提供足額或一定成數擔保，始約定應由李昌吉支付25
    % 之開狀保證金1,750 萬元，俾向開狀銀行租借信用狀，因
    李昌吉央求伊協助籌款，伊礙於情面始勉強墊付200 萬元，
    至於其自李昌吉取得並予兌領之面額150 萬元、45萬元、90
    萬元支票款，乃李昌吉用以返還前欠借款，並非伊因仲介或
    偽造系爭信用狀所取得之佣金或代價，伊非本件共同侵權行
    為人。況原告乃本於經銷契約，經衡量金成鴻公司之擔保及
    銷貨能力始為供貨，非僅憑李昌吉提出系爭信用狀即應允出
    貨，益徵原告之供貨行為與系爭信用狀無涉等語置辯。並聲
    明：(一)原告之訴及假執行之聲請均駁回。(二)願供擔保，請准
    免為假執行。
四、被告丙○○之遺產管理人許中銘律師（下稱丙○○管理人）
    辯稱：丙○○不知系爭信用狀為虛偽，其與李昌吉既無共同
    詐欺原告之犯意聯絡，亦未與李昌吉共同變賣貨物牟利，其
    仲介系爭信用狀交易之行為與原告所受損害間並無相當因果
    關係等語置辯。並聲明：(一)原告之訴及假執行之聲請均駁回
    。(二)願供擔保，請准免為假執行。
五、兩造不爭執事項如下：
  (一)李昌吉於91年8 月間自原告離職後，以訴外人即其妻弟陳世
    鴻開設之金成鴻公司名義，從事電腦週邊設備買賣，並於91
    年8 月26日與原告訂立經銷契約，陸續提供1,250 萬元定存
    單設質及3,000 萬元本票供擔保，並自同年月29日起陸續向
    原告購貨。
  (二)李昌吉經介紹認識租借信用狀之掮客戊○○、甲○○後，知
    悉戊○○能自丙○○取得信用狀後，旋以金成鴻公司名義與
    戊○○先後於91年10月9 日、91年10月21日與91年10月22日
    簽立協議，戊○○則於91年10月22日與丙○○簽立協議，約
    定：由金成鴻公司委請戊○○、丙○○代為介紹國外財務公
    司開出保證信用狀指定受益人為原告，信用狀額度為美金20
    0 萬元，開狀銀行為美國花旗銀行；並約定金成鴻公司應支
    付美金50萬元予戊○○轉交丙○○供作開狀保證金。
  (三)李昌吉與甲○○另約定：李昌吉於信用狀開狀後應支付甲○○1,050萬元，作為介紹信用狀之佣金。
  (四)丙○○於91年10月22日簽立協議後，隨即向訴外人即馬來西
    亞之李福明取得國外銀行信用狀，華僑銀行於91年10月28日
    接獲署名美國加州洛杉磯國際花旗銀行簽發額度為美金200
    萬元，編號NO.C02LAX08001之英文偽造遠期擔保信用狀（即
    系爭信用狀）通知後，由華僑銀行新店分行行員李茂政於91
    年11月4 日系爭信用狀轉交原告。
  (五)李昌吉迄91年10月止共向原告提出1,250 萬元定期存單（其
    中1,200 萬元定存單是在91年9 月、10月間提出）及3,000
    萬元面額本票（其中2,500 萬元係由金成鴻公司、陳世鴻、
    陳雀珍、李茂村於91年10月17日共同簽發），供作貨款擔保
    ，並通知原告將以系爭信用狀擔保付款，要求提高經銷數額
    及交易量。
  (六)李昌吉以金成鴻公司名義簽發總額17,500,000元之支票7 紙
    予戊○○，再由戊○○將之轉交丙○○，作為開狀保證費。
六、本件爭點為：(一)被告是否知悉系爭信用狀為偽造？其與李昌
    吉是否有共同犯意聯絡？是否有行為關聯共同？(二)被告所為
    與原告所受損害間，有無相當因果關係？(三)原告是否與有過
    失？(四)被告所為時效抗辯是否可採？(五)原告依民法第184 條
    第1 項前段、第185 條規定請求被告連帶賠償，有無理由？
    若有，得請求賠償金額若干？茲分述如下：
  (一)被告是否知悉系爭信用狀為偽造？其與李昌吉間是否有共同
    犯意聯絡？是否有行為關聯共同？
  1.按民事上之共同侵權行為（狹義的共同侵權行為，即加害行
    為）與刑事上之共同正犯，其構成要件並不完全相同，共同
    侵權行為人間不以有意思聯絡為必要，數人因過失不法侵害
    他人之權利，苟各行為人之過失行為，均為其所生損害共同
    原因，即所謂行為關連共同，亦足成立共同侵權行為，有最
    高法院67年台上字第1737號判例要旨足資參照。又依民法第
    185 條第1 項之規定，共同侵權行為人固連帶負損害賠償責
    任，惟同條項前段所謂共同侵權行為，須共同行為人皆已具
    備侵權行為之要件始能成立，若其中一人無故意過失，則其
    人非侵權行為人，不負與其他具備侵權行為要件之人連帶賠
    償損害之責任。亦有最高法院22年上字第3437號判例要旨可
    參。是以民事上之共同侵權行為人間在主觀上固不以有犯聯
    絡為必要，惟在客觀上仍須數人之不法行為，均為其所生損
    害之共同原因即所謂行為關連共同，始足成立共同侵權行為
    。
  2.原告主張被告與李昌吉有犯意聯絡，無非以：李昌吉曾向被
    告表明取得系爭信用狀之目的在騙取原告出貨，被告復於事
    後與李昌吉分贓牟利為其論據（見本院卷(二)第146 頁）。惟
    被告否認之。經查：
  (1)證人即與李昌吉合夥經營電腦門市之趙峻杉證稱：伊與李昌
    吉透過訴外人CADY認識甲○○，甲○○再介紹戊○○與伊及
    李昌吉認識，李昌吉曾問伊信用狀租用是否合法，伊告知李
    昌吉SIGHT （即期無擔保條款）與LOCAL （國內信用狀）不
    可租用，STANDBY （相對擔保）則可以租用（見本院93年度
    訴字第1655號偽造文書案件，下稱93訴1655號卷(一)第200 頁
    ）等語，核其所述租用擔保信用狀乙節，與李昌吉於91年10
    月21日代表金成鴻公司與戊○○所簽立、戊○○代表金成鴻
    公司於91年10月22日與丙○○所簽立之擔保信用狀提供協議
    書第12條均載明：「甲方（即金成鴻公司）明確理解本信用
    狀為租借取得，僅為到期保證付款之工具，在信用狀未到期
    之前，甲方不得要求更改受益人，開狀公司及開狀銀行無義
    務保兌或支付本信用狀應付之款項。甲方或受益人若引用該
    信用狀為擔保物，因而產生之債務，受益人應自行向借貸機
    構清償憑此單所積欠之債務，免除此信用狀之保證及兌付責
    任」等語（見台灣高雄地方法院檢察署92年度偵字第16638
    號詐欺等案件，下稱92偵16638 號卷第106 頁、第122 頁）
    ，及丙○○於91年10月23日與李福明所簽立之擔保信用狀提
    供協議書第4 條載明：「甲方（即丙○○）明確理解此信用
    狀為租借性質，僅供進貨擔保，不論任何情況下甲方及其指
    定之受益人或接狀銀行不得有任何動作欲圖向開此信用狀之
    開狀銀行保兌或承擔付款責任，或要求付款之行為」等語（
    見93訴1655號卷(二)第155 頁）相符，足認被告均明知系爭信
    用狀係供金成鴻公司向原告作為付款擔保使用，非作為付款
    工具使用，且系爭信用狀屆期不會兌現，仍應由金成鴻自負
    付款之責。
  (2)惟信用狀固為受益人於完成信用狀所定條件時，得請求該國
    外代理銀行支付一定金額之憑證，但實務上，銀行有受理客
    戶申請開發類似系爭信用狀條件所示之擔保信用狀，但其受
    理條件係由銀行視個別客戶之債信，並依各該銀行之徵、授
    信規定辦理乙情，有中華民國商業同業公會全國聯合會95年
    4 月4 日全國字第523 號函為憑（見93訴1655號卷(二)第20 6
    頁），參諸經銷契約第6 條第1 項、第2 項約定，金成鴻公
    司同意商品之付款條件為當月結30日，每月之25日為結算日
    ；金成鴻公司向原告訂購商品或服務之應付帳款，均自前揭
    結算日往前計算至上一結算日，另金成鴻應於每月30日將現
    金、支票交付或寄達原告，清償上開帳款（見本院卷(二)第61
    頁）等語，可知原告自91年11月4 日起出貨之貨款結算日為
    自91年11月25日起逐月推算，金成鴻公司並應自同年11月30
    日起逐批繳付貨款。佐以證人即原告法務處副理張文華證稱
    ：原告知悉系爭信用狀係2 年後付款之信用狀（見93訴1655
    號卷(二)第25頁）等語，益徵原告由系爭信用狀上載條款即可
    知悉，縱金成鴻公司於91年11月30日遲延付款，亦因系爭信
    用狀付款期限尚未屆至，而無從行使系爭信用狀求償。故本
    件尚難僅憑被告與李昌吉均知悉系爭信用狀非能即時兌現，
    遽謂被告與李昌吉有向原告共同施行詐術之犯意聯絡。
  (3)又原告主張被告故意提供偽造之系爭信用狀供李昌吉使用乙
    節，被告否認之。戊○○辯稱：伊以汽車附條件買賣為業，
    因丙○○可提供信用狀或不動產租借服務以提高貸款或附條
    件買賣額度而認識丙○○，但伊未曾使用信用狀，對信用狀
    實務亦不清楚，伊對丙○○聲稱信用狀可以租借使用一事，
    未有置疑（見本院卷(二)第6 頁、卷(一)第91頁）等語，吳振珂
    則辯稱：伊以中古車買賣為業，不知系爭信用狀係偽造（見
    本院卷(二)第99頁、第5 頁）等語。查：
  李昌吉代表金成鴻公司與戊○○所簽立，及戊○○代表金成
    鴻公司與丙○○所簽立之租用信用狀協議書文字均相同，係
    屬定型化契約（見92偵16638 號卷第106 頁、第122 頁），
    再者甲○○就租用系爭信用狀交易可取得1,050 萬元，為兩
    造所不爭執；另據戊○○供稱，伊就系爭信用狀交易曾自甲○○取得佣金45萬元（見93訴1655號卷(一)第232 頁），並於
    本院審理中自承：李昌吉同意就系爭信用狀交易給付1%仲介
    費、丙○○則同意就上開交易給付2%仲介費予伊，倘系爭信
    用狀交易順利成交，則伊可取得210 萬元仲介費（見本院卷
    (二)第52頁）等情；丙○○於刑事案件偵審中則供稱，伊就系
    爭信用狀交易收取佣金美金50萬元（見93訴1655號卷(二)第15
    1 頁），而戊○○、甲○○為使李昌吉順利取得系爭信用狀
    ，分別為李昌吉代墊15 0萬元、200 萬元開狀訂金，並於系
    爭信用狀開出後，由甲○○將李昌吉所交付之支票及現金合
    計1,550 萬元，交予戊○○，再由戊○○扣除自己所代墊之
    15 0萬元後，將餘款1,400 萬元分別於91年11月8 日、91年
    11月12日、91年11月13日、91年11月14日交付丙○○之事實
    ，則有匯款單及經丙○○簽收之支票為憑（見92偵16638 號
    卷第295 至298 頁），參諸系爭信用狀於91年10月29日開出
    ，經華僑銀行持續查證系爭信用狀押碼之真正，迄91年11月
    20日獲台北花旗銀行通知系爭信用狀為虛偽之事實，業據證
    人即華僑銀行承辦員李茂政證述在卷（見93訴1655號卷(二)第
    17頁），及證人即為李昌吉保管租用系爭信用狀契約及支票
    之己○○證稱：「李昌吉說無法支付租借信用狀費用，要求
    甲○○為其墊付300 萬元，甲○○有答應，並在交付款項前
    來問我李昌吉會否跑掉」等語（見本院卷(一)第193 頁）；證
    人即丙○○之子乙○○證稱：伊於4 、5 年前，曾陪同丙○○與戊○○簽立租用信用狀合約，伊記得丙○○說信用狀是
    銀行與銀行間的作業，如果信用狀有問題，銀行會告訴使用
    人，開狀後1 、2 個月，戊○○說公司發現信用狀有問題，
    不能再出貨，要求把已支付的開立信用狀費用退還，丙○○
    說要約大家去銀行及收受信用狀公司瞭解狀況，但後來沒有
    進一步處理（見本院卷(一)第188 頁、第189 頁）等情，可知
    甲○○、戊○○係為賺取系爭信用狀交易佣金而為李昌吉代
    墊開狀費用，彼等交付開立系爭信用狀尾款予丙○○之時點
    則在系爭信用狀查證期間，倘其明知系爭信用狀為虛偽，則
    其自李昌吉於取得上開款項後當捲款而逃，無須將之轉匯予
    丙○○，再於事發後要求丙○○退還開狀費用之理。是難僅
    憑戊○○、甲○○仲介並代為轉交相關費用、賺取佣金，遽
    以推認彼等均於事前知悉系爭信用狀為虛偽。
  又系爭信用狀係由李福明透過國外銀行逕向華僑銀行提出，
    業據不爭執事項(三)後段載述至明，可見被告並未經手系爭信
    用狀，自無從由系爭信用狀外觀判別真偽。況系爭信用狀之
    真偽尚須經銀行同業向開狀行查詢押碼真正，始能確認，亦
    據證人李茂政證稱：「目前國外都以SWIFT 系統發送電報自
    動核對押碼，但系爭信用狀係用TELEX 方式發送人工核對押
    碼，華僑銀行大部分係以SWIFT 系統接收國外押碼，本件則
    是在收受以TELEX 方式發送後，經向花旗銀行詢問，該行表
    示由於尚未完成整合，故有些地方還是會以TELEX 方式發送
    」、「花旗銀行洛杉磯分行雖於91年10月29日發送電報予華
    僑銀行總行，確認系爭信用狀係該行發出，但僅憑上開電文
    尚不能認定信用狀為真」、「還會打電報去詢問押碼是否正
    確」（見93訴1655號卷(二)第23頁、第21頁）等語綦詳，益見
    信用狀真偽之判斷尚仰賴銀行同業間之徵信確認，縱嫻熟信
    用狀業務之銀行從業人員亦難僅憑自己之知識、能力逕為判
    別，故被告辯稱其欠缺使用信用狀之經驗及專業知識，無從
    辨識系爭信用狀真偽等語，尚屬非虛。
  至於原告主張李福明與丙○○於90年3 月間已因共同涉犯詐
    欺及偽造定期存單等罪嫌，經台灣台北地方法院檢察署（下
    稱台北地檢署）偵辦中，據以推論丙○○自無不知系爭信用
    狀係偽造等情（見本院卷(二)第167 頁）。惟本件縱認丙○○
    知悉系爭信用狀為虛偽，亦不能執此推論仲介租借系爭信用
    狀交易之戊○○、甲○○知悉系爭信用狀為虛偽，已如前述
    ，況經本院依職權調取台北地檢署93年度發查偵字第82號（
    下稱93發查字82號）詐欺等案件卷證，該案於93年7 月12日
    始經法務部調查局台北市調查處，以丙○○、李福明涉嫌偽
    造定期存單供被害人進行遠期外匯投資買賣為由，移送偵辦
    ，惟丙○○斯時已因腦中風併右側肢體偏癱與表達性失語症
    ，且有認知與表達之語言功能障礙，致無法應訊，有國立台
    灣大學醫學院附設醫院函附病歷在卷可佐（見93發查字82號
    卷第56頁），自難僅憑被害人之片面指述，遽謂丙○○與李
    福明有何共同實施偽造定期存單犯行，更遑論丙○○有何與
    李福明共同偽造系爭信用狀之犯行存在。
  (4)原告另主張被告與李昌吉有約定事後分贓之行為，固據李昌
    吉於偵查中供稱：「我向原告進貨取得之電腦及周邊設備商
    品部分依市場行情售予同業，部分因電腦產品價格大幅滑落
    ，無法退貨，而賤價銷售變現，戊○○、『柯志明』（即甲○○之假名）、汪世傑等人復表示能幫我找到美國買主，價
    格更為優厚，我遂將商品載至基隆貨櫃集散場裝櫃，準備外
    銷美國」、「趙峻杉告訴我貨都出給戊○○和甲○○，91年
    10月底我跟趙峻杉、戊○○、甲○○IS電腦館金成鴻公司的
    櫃位內有協議，向原告買入的貨物中，約值市價6 、7,000
    萬元左右的貨，要交給戊○○與甲○○加價3%賣到大陸去，
    我賺這3%的利潤」（見92偵16638 號卷第7 頁背面至第8 頁
    、284 至285 頁）等語，復證稱：「伊與甲○○、戊○○有
    幾10次交易，甲○○、戊○○都會簽出貨單」等語（見93訴
    1655號卷(一)第197 頁），惟未據李昌吉提出上有甲○○、戊○○簽名之出貨單為憑，自難僅憑其片面陳述，遽謂戊○○
    、甲○○與李昌吉有朋分詐得財物之情事。又證人趙峻杉雖
    先證稱：「甲○○、戊○○有向李昌吉買電腦周邊設備」，
    嗣又改稱：「我不清楚甲○○、戊○○購買的數量及金額」
    、「不清楚出貨時甲○○、戊○○有無簽單」（見93訴1655
    號卷(一)第203 頁、第204 頁）等語，顯見並無出貨單足證李
    昌吉取得以系爭信用狀詐得之貨物已交由甲○○、戊○○分
    售牟利。再佐以證人即為李昌吉保管租用系爭信用狀契約及
    支票之己○○證稱：「李昌吉說自原告收受之貨物已被他及
    趙峻杉賣掉了，但他說只出貨3,000 多萬元就被原告擋下來
    ，李昌吉並未提及有部分貨物遭戊○○、甲○○取走一事」
    （見本院卷(一)第19 1頁）等語，益徵李昌吉自91年11月4 日
    起至91年11月20日止自原告取得之貨物流向為何，係屬未明
    ，原告主張戊○○、甲○○就李昌吉向原告詐得之財物有何
    事後分贓行為，尚難採信。
  4.綜上，戊○○、甲○○之仲介行為係在李昌吉對原告施用詐
    術前之行為，丙○○提供系爭信用狀之行為時點亦在李昌吉
    對原告施用詐術前，復無證據證明戊○○、甲○○、丙○○
    為上開行為之前，有何與李昌吉共謀以詐欺原告為目的，始
    行仲介或提供系爭信用狀予李昌吉之情事存在，既被告與李
    昌吉間在主觀上無犯意聯絡，自無從認定彼等有何在共同侵
    害權利之目的範圍內，各自分擔實行行為之一部，而互相利
    用他人之行為以達其共同目的，故本件能否僅憑客觀上被告
    先後各為不法行為，逕予推認被告所為與李昌吉向原告行使
    系爭信用狀，致原告陷於錯誤而出貨之行為間，有行為關聯
    共同，即屬有疑。至於戊○○、甲○○之仲介行為、丙○○
    之交付系爭信用狀行為，是否另構成偽造文書犯行，則屬刑
    法之判斷範疇，尚不能以彼等另涉刑法犯行遽謂被告與李昌
    吉所為係原告遭受損害之共同原因行為。
  (二)被告所為與原告所受損害間，有無相當因果關係？
  1.按侵權行為之賠償責任，以加害人之故意或過失與被害人之
    損害有因果聯絡者為限。又所謂相當因果關係，係指無此行
    為，雖必不生此損害，有此行為，通常即足生此損害，是為
    有因果關係，而如無此行為，必不生此損害，有此行為，通
    常亦不生此損害，自無因果關係之情形。是以共同侵權行為
    各行為人就其行為須有故意或過失，以及各該行為與損害間
    須有相當因果關係，俱為構成侵權行為所不可或缺之要件，
    其中一人之行為能證明無發生損害之可能，則行為與損害之
    間無因果關係，即難遽令負擔共同侵權行為之連帶賠償責任
    。合先敘明。
  2.原告主張被告倘未仲介、提供李昌吉系爭信用狀，原告即不
    可能提高金成鴻公司之經銷授信額度，致受有不能收回貨款
    之損害等情。被告否認之，辯稱：原告非一收受系爭信用狀
    即信以為真，據以出貨，原告自91年11月4 日起至同年11月
    20日止之出貨行為乃依經銷契約妥為評估後所為之商業判斷
    ，與被告所為無因果關係等語。經查：
  (1)原告自承該公司係因系爭信用狀經蓋有「test correct」戳
    章，且經華僑銀行回覆押碼正確後，始信任系爭信用狀為真
    ，而自91年11月4 日起出貨，如果華僑銀行未確認系爭信用
    狀真正，原告也不會出貨（見本院卷(二)第147 頁、第148 頁
    、第149 頁）等語，並據原告提出上載「財務部：1.經與僑
    銀確認該L/C 確為有效」、「行政部：(2)簽立(c) 項（即
    L/C7,000萬）部分，已與華僑銀行李先生（分機214 ）確認
    OK」等文字之內部簽呈及系爭信用狀影本為憑（見本院卷(二)
    第106 頁、第120 頁、93訴1655號卷(二)第212 頁），足見原
    告非因系爭信用狀為李昌吉所提出即信以為真，原告乃信賴
    銀行之查證結果，始認系爭信用狀得供作金成鴻公司提高經
    銷額度之擔保。參以經銷契約約定，原告提供金成鴻公司之
    授信額度係視該公司提供之擔保品、連帶保證人及其信用商
    譽、財務與交易業績等情狀為綜合評估，而原告考量李昌吉
    前為原告業務副理，負責南部大高雄地區商圈之電腦週邊產
    品銷售業務，而其銷售能力係屬肯定，再經向同業詢問金成
    鴻公司之商譽與交易狀況，並斟酌金成鴻公司已提供總值1,
    250 萬元之定存單及3,000 萬元之本票以供質押、擔保，其
    擔保品額度係屬充分後，始願提高金成鴻公司之授信額度等
    情，亦據原告陳述綦詳（見本院卷(二)第106 頁），並有經銷
    契約、本票、質權設定通知書為憑（見本院卷(二)第60頁、第
    108 頁、第118 頁、第109 至117 頁），益徵僅憑提出系爭
    信用狀尚不足使原告提高金成鴻公司經銷授信額度，故原告
    主張倘非李昌吉提出系爭信用狀，原告即不可能提高金成鴻
    公司之經銷授信額度云云，尚非可採。
  (2)又原告之承辦人員於91年11月6 日才就是否依系爭信用狀提
    高金成鴻公司之經銷授信額度為8,000 萬元一事提出簽呈，
    依簽呈之批示日期顯示，總經理於91年11月12日始作成宜縮
    短系爭信用狀有限期限，以掌控風險之裁示（見本院卷(二)第
    120 頁），惟原告於上開簽呈批示核准前，即自91年11月4
    日起逾金成鴻公司原擔保額度出貨之事實，業經原告自承在
    卷，並有對帳單、發票為憑（見本院卷(二)第106 頁、第121
    頁、第122 至133 頁），足見原告於系爭信用狀擔保期間過
    長，而有未能及時獲償之疑慮存在，且未經總經理批示核准
    提高經銷額度前，已逕行出貨，累計自91年11月4 日起至91
    年11月11日止之出貨額度已達30,364,950元，幾達自91年11
    月4 日起至91年11月20日止全部出貨額度之7 成，堪認原告
    於前開期間所為出貨與否之判斷與系爭信用狀無關，而原告
    於系爭信用狀未經確認真實無誤，且未經總經理批示核准前
    ，即率爾出貨之行為，益徵原告所受交易損失乃肇因其內部
    風險控管不當所致，尚難認與被告之行為間有何相當因果關
    係存在。
  3.綜上，原告不能舉證證明其所受損害與李昌吉提出系爭信用
    狀有相當因果關係存在，故原告主張被告仲介李昌吉取得系
    爭信用狀之行為與原告所受損害間有因果關係存在，尚難採
    信。
  (三)被告所為與李昌吉詐欺原告之行為間既無犯意聯絡，亦無行
    為關聯共同，亦與原告所受損害間無相當因果關係存在，而
    不構成共同侵權行為，業經本院審認如前，自毋庸就爭點(三)
    (四)再為探究，被告所為既不成立共同侵權行為，其就原告所
    受損害自不負連帶賠償之責，故原告依民法第184 條第1 項
    前段、第185 條規定請求被告負連帶賠償之責，即屬無據。
七、綜上所述，原告依民法第184 條第1 項前段、第185 條規定
    ，請求被告連帶給付原告43,666,455元，及自起訴狀繕本送
    達翌日起至清償日止，按年息5%計算之利息，係無理由，應
    予駁回。原告假執行之聲請，因其訴遭駁回而失所附麗，應
    併駁回之。
據上論結，原告之訴為無理由，依民事訴訟法第78條，判決如主
文。
中    華    民    國    99    年    2     月    26    日
                  民事第五庭  法  官  賴文姍
正本係照原本作成。
如不服本判決，應於送達後20日內，向本院提出上訴狀並表明上
訴理由，如於本判決宣示後送達前提起上訴者，應於判決送達後
10日內補提上訴理由書（須附繕本）。
中    華    民    國    99    年    2     月    26    日
                              書記官  林秀珍

司法院資訊處製作；財團法人民間司法改革基金會備份。
